臺灣高等法院民事判決
109年度重上字第443號
上  訴  人  黃韻昇  
            黃凱汶  
            吳玲錦  
            黃麗蓽  
共      同  黃己開  
訴訟代理人  
被上訴人    財政部國有財產署北區分署

法定代理人  郭曉蓉  
訴訟代理人  黃曉妍律師
上列當事人間請求拆屋還地等事件，上訴人對於中華民國109年3
月25日臺灣基隆地方法院108年度訴字第200號判決提起上訴，經
本院於109年10月6日言詞辯論終結，判決如下：
    主      文
上訴駁回。
第二審訴訟費用由上訴人負擔。
    事實及理由
一、被上訴人主張：上訴人黃韻昇（下稱其名）所有門牌號碼基
    隆市○○區○○街000號、000號暨二樓加蓋之房屋（下合稱系爭
    房屋，分稱系爭000號、000號房屋）無權占用中華民國所有
    、由伊管理、坐落基隆市○○區○○段000○000○000○000000地號
    土地（下稱系爭土地）如原判決附圖一所示編號A、B、B1、
    B2及圖二編號A、B、B1、B2、B3、C、C1、C2部分，面積合
    計174.5平方公尺。上訴人黃麗蓽（下稱其名）有事實上處
    分權、未經保存登記、門牌號碼同街000-1號，即系爭房屋
    三樓加蓋建物（下稱系爭增建物），無權占用系爭土地如原
    判決附圖三編號C、C1、C2、C3、C4部分，面積合計171.11
    平方公尺。自應分別拆除系爭房屋及增建物，將占用土地部
    分返還伊。又黃韻昇所有系爭房屋係於民國107年11月13日
    受讓自上訴人黃凱汶（下稱其名），黃凱汶係於101年3月15
    日向上訴人吳玲錦（下稱其名）買受；黃麗蓽之系爭增建物
    則於原審審理期間受讓自吳玲錦。因此黃韻昇、黃凱汶、吳
    玲錦無權占用系爭土地期間，依社會通常觀念應獲有相當於
    租金之利益，並致中華民國受有損害，自應返還不當得利等
    情。爰依民法第767條第1項前段、中段、第179條規定，求
    為命㈠黃韻昇拆除系爭房屋返還被上訴人所占用系爭土地部
    分，並給付被上訴人新臺幣（下同）1萬3,264元，及自108
    年5月18日起算之法定遲延利息，且應自108年4月1日起至同
    年8月27日止，按月給付被上訴人2,884元，暨自同年月28日
    起至返還占用土地之日止，按月給付被上訴人4,706元；㈡黃
    麗蓽拆除系爭增建物返還被上訴人所占用系爭土地部分；㈢
    黃凱汶給付被上訴人22萬5,387元及自同年5月18日起算之法
    定遲延利息；㈣吳玲錦給付被上訴人29萬3,319元，及自同年
    月4日起算之法定遲延利息之判決（未繫屬本院者，不予贅
    述），並願供擔保准宣告假執行。原審為上訴人敗訴判決，
    上訴人提起上訴，被上訴人答辯聲明：上訴駁回。
二、上訴人則以：被上訴人拆屋及相當於租金損害之請求權，均
    分別罹於民法第197條第1項規定之2年及同法第126條之5 年
    時效期間，伊等得拒絕給付。又系爭房屋000號部分係49年
    、000號係58年興建完成，均合法存在近60年，符合國有財
    產法第42條第2項第2款得申租之條件，系爭房屋正由黃韻昇
    合法申租中，被上訴人自不應請求拆除。再者，系爭房屋有
    政府核發合法房屋所有權狀，有房屋保存登記，依憲法保障
    人民財產權之意旨及比例原則，不能於黃韻昇甫完成系爭房
    屋交易即命拆除。另系爭房屋為經土地所有權人同意，始得
    合法申請建築執照興建之建物，從房屋所有權狀自可推定系
    爭房屋有權占有系爭土地。復考量系爭房屋000號的2 樓部
    分，曾為臺灣基隆地方法院拍賣，因被上訴人放棄優先承購
    權，始由拍定人取得，當然應認被上訴人默示同意該房屋部
    分的土地所有權人有占有權，或法院應本於維護交易安全，
    不應讓拍定之房屋部分存有將被拆除之陷阱。此外，被上訴
    人長期默許系爭房屋所有權人使用系爭土地，應視為系爭房
    屋所有權人與被上訴人間有無名契約或租賃關係存在，而為
    有權占有。又因聯合國經濟、社會、文化權利委員會在第四
    號一般性意見書中指出，經社文公約第11條第1項亦揭示伊
    等享有「適當住房權」之權利，被上訴人不得任意請求拆除
    。黃韻昇、吳玲錦復為系爭土地地上權人，系爭房屋非無權
    占用。且系爭房屋有為第三人設定抵押權登記，被上訴人之
    請求將損害第三人之權利，不應准許。被上訴人既取得相當
    租金損害的對價補償，已無損害，則再要求續拆合法房屋，
    即屬過當。另外，黃凱汶並非系爭房屋現所有權人，被上訴
    人不得向其請求相當於租金之損害。被上訴人出租土地通常
    按公告地價年利率2.5%至3%計算，卻請求以週年利率5%計算
    相當於租金之損害，應有可議。伊等占有系爭土地行使權利
    ，依民法第943條規定，應受適法有此權利之推定，被上訴
    人主張伊等無權占有，應負舉證責任等語，資為抗辯，並聲
    明：㈠原判決不利於上訴人部分，及該部分假執行之宣告，
    暨該訴訟費用之裁判均廢棄。㈡前開廢棄部分，被上訴人在
    第一審之訴及假執行之聲請均駁回。
三、查，系爭土地為中華民國所有，管理機關為財政部國有財產
    署。系爭房屋為黃韻昇所有，占用系爭土地如原判決附圖圖
    一編號A、B、B1、B2及圖二編號A、B、B1、B2、B3、C、C1
    、C2所示；系爭增建物原係吳玲錦所有，於訴訟繫屬中109 
    年2 月25日讓售與黃麗蓽，由黃麗蓽取得事實上處分權，並
    占用系爭土地同附圖圖三編號C、C1、C2、C3、C4所示。吳
    玲錦於90年7月2日自黃己開受讓取得系爭房屋之所有權，再
    於101年3月15日，將系爭房屋出售予黃凱汶，黃凱汶於107
    年11月13日將系爭房屋互易讓與黃韻昇。為兩造所不爭執，
    且有系爭土地、房屋登記謄本、土地建物查詢資料、異動索
    引查詢資料、房屋所有權移轉登記資料、建物所有權狀、稅
    籍證明資料、國有土地勘(清)查表-使用現況略圖及照片、
    土地勘清查表-照片圖、照片可資佐據（見原審卷一第229至
    236、41至44、53至57、69至75、79至83、237至242、249至
    258、261至263、265至273、278至280、531至533、543、55
    5至558、559至568頁，原審卷二第253至260頁），並有原法
    院會同兩造至現場履勘，所製勘驗筆錄及複丈成果圖足參（
    見原審卷二第91至93、第203至205、229頁），堪認為真實
    。
四、被上訴人主張黃韻昇、黃麗蓽應分別拆除系爭房屋、增建物
    ，黃韻昇、黃凱汶、吳玲錦並應給付占有系爭土地期間相當
    於租金之損失等節，為上訴人否認，並以前詞置辯，經查：
（一）按所有權人對於無權占有其所有物者，得請求返還之，民
      法第767條定有明文。系爭土地為上訴人管理之中華民國
      土地如上述，黃韻昇、黃麗蓽未取得占用土地之正當權源
      ，即分別以系爭房屋、增建物無權占有系爭土地，被上訴
      人主張黃韻昇、黃麗蓽應分別拆除系爭房屋、增建物，核
      屬有據。
（二）上訴人辯以黃韻昇、黃麗蓽占有系爭土地行使權利，應受
      適法有此（物權）權利之推定，被上訴人應就黃韻昇、黃
      麗蓽之無權占有負舉證責任云云，然依同法第943條第1項
      、第2項第2款規定，占有權利之推定於占有已登記之不動
      產而行使物權者不適用之，系爭土地既為已登記之不動產
      ，黃韻昇、黃麗蓽占有權利之行使，自無同條第1項推定
      效力規定之適用，其持以否認被上訴人之請求，應有誤會
      。黃韻昇、黃麗蓽又以被上訴人之請求權已罹於時效，拒
      絕返還占用土地云云為辯，但司法院大法官會議第一○七
      號解釋：已登記不動產所有權人之回復請求權，無同法第
      125條消滅時效規定之適用等語，系爭土地又係已登記之
      不動產，黃韻昇、黃麗蓽該項所辯，於法顯有未合。黃韻
      昇、黃麗蓽另以被上訴人長期默許系爭房屋、增建物所有
      權人使用系爭土地，應視為其等與被上訴人間有無名契約
      或租賃關係存在，而為有權占有云云置辯。惟按權利失效
      係源於誠信原則，以權利人不行使權利已達相當之期間，
      致義務人產生權利人將不再行使其權利之正當信賴，並以
      此作為自己行為之基礎，而依一般社會通念，權利人嗣後
      如又對之行使權利，有違誠信原則者，始足當之。因此，
      倘權利人僅長時間未行使權利，別無其他足致義務人產生
      將不再行使其權利之信賴，並據此信賴作為嗣後行為之基
      礎，而應予保護之情形者，即難認有權利失效原則之適用
      。查，系爭000號房屋固於49年完成建築、000號房屋於58
      年12月8日完成，有土地建物查詢資料可按（見原審卷一
      第41、43頁）。惟黃韻昇係由吳玲錦於90年7月2日以夫妻
      贈與為原因，自黃己開受讓取得系爭房屋所有權，再於10
      1年3月15日，將系爭房屋出售黃凱汶，黃凱汶復於107年1
      1月13日互易讓與於黃韻昇方式，輾轉取得系爭房屋所有
      權；黃麗蓽則於原審為吳玲錦移轉系爭增建物事實上處分
      權，已如上述。因黃韻昇自建物登記簿、黃麗蓽由吳玲錦
      與被上訴人間訴訟，均可得而知系爭房屋、增建物欠缺使
      用系爭土地權源，而2人仍受讓所有權或事實上處分權，
      且受讓時間不長，難認有值得保護之信賴基礎，黃韻昇、
      黃麗蓽僅以系爭房屋、增建物有長期未被拆除之事實，即
      謂被上訴人不得對其行使權利云云，自不足取。黃韻昇再
      以系爭房屋係經保存登記，其持有政府核發房屋所有權狀
      之建物，因系爭房屋須經土地所有權人同意，始得合法申
      請建築執照興建，自可推定系爭房屋有權占有系爭土地云
      云。惟上訴人自陳其等使用系爭房屋期間從未給付被上訴
      人租金等語（見本院卷第259頁），可見系爭房屋縱經取
      得土地使用同意，得為保存登記，該土地使用權性質僅屬
      無償之使用借貸契約。按使用借貸為無償契約，原屬貸與
      人與使用人間特定債之關係，僅於當事人間有其效力，非
      如租賃有同法第425條之規定，縱令貸與人概括允許使用
      人使用借用物，使用人仍不當然得以其與貸與人原使用借
      貸契約，而對借用物現所有權人主張該使用借貸契約仍繼
      續存在。因此，黃韻昇持有系爭房屋所有權狀，縱曾取得
      土地使用同意權，該同意效力仍不得對抗被上訴人。黃韻
      昇此部分所辯，要不足取。黃韻昇復以系爭000號房屋2樓
      部分，曾為臺灣基隆地方法院（下稱基隆地院）拍賣，因
      被上訴人放棄優先承購權，始由拍定人取得，當然應認被
      上訴人默示同意該房屋部分的土地所有權人有占有權，或
      法院應本於維護交易安全，不應讓拍定之房屋部分存有將
      被拆除之陷阱云云。惟被上訴人縱有放棄上述優先承購權
      之事實，與黃韻昇取得系爭房屋土地使用權，應屬二事。
      再者，拍賣不動產買受人就該不動產之瑕疵無擔保請求權
      ，觀諸強制執行法第113條準用第69條規定即明，因此，
      黃韻昇所辯被上訴人放棄優先承購權，基隆地院應負擔保
      瑕疵責任，應讓其享有系爭房屋所在土地使用權云云，均
      未足採。黃韻昇另辯以聯合國經濟、社會、文化權利委員
      會在第四號一般性意見書中指出，經社文公約第11條第1
      項亦揭示其享有「適當住房權」之權利，被上訴人不得任
      意請求拆除云云。然黃韻昇就此基本權利依據，並未舉證
      以明，且欠缺占有系爭土地之適法權利，即無保護必要，
      其泛稱有保護之法律依據云云，顯非可採。此外，黃韻昇
      辯稱其與吳玲錦為系爭土地地上權人，且系爭房屋有為第
      三人設定抵押權登記，被上訴人之請求將損害第三人之權
      利，不應准許云云。然系爭土地並無地上權登記，有系爭
      土地登記謄本足稽（見原審卷一第231至235頁），與黃韻
      昇所辯已有未符。另系爭房屋固經訴外人即債權人黃韻達
      設定抵押權登記，有土地建物查詢資料足按（見原審卷一
      第55頁），惟抵押權人僅於抵押人之行為足使抵押物價值
      減少時，請求停止行為，並無抵押人逕阻卻所有權人行使
      所有權作用之效力，此參諸民法第871條第1項規定自明，
      黃韻昇持黃韻達之抵押權利應受保護為由，逕要求被上訴
      人停止回復所有權云云，應非適法。上訴人雖再以被上訴
      人既取得相當租金損害的對價補償，已無損害，則再要求
      續拆合法房屋，即屬過當云云。惟被上訴人請求拆屋還地
      及請求相當於租金損害賠償，分別基於所有物回復及不當
      得利請求權之行使，為不同權利主張，並無相互替代作用
      ，上訴人僅以賠償損害，即無庸拆屋還地云云，洵屬無據
      。　　　
（三）按無法律上之原因而受有利益，致他人受有損害者，應  
      返還其利益，民法第179 條定有明文。又依不當得利之法
      則請求返還不當得利，以無法律上之原因而受有利益，致
      他人受有損害為要件，故其得請求返還之範圍，應以對方
      所受之利益為度，非以請求人所受損害若干為準，無權占
      有他人土地，可能獲得相當於租金之利益為社會通常之觀
      念（最高法院61年台上字第1695判例參照）。又依土地法
      第97條第1 項規定：「城市地方房屋之租金，以不超過土
      地及其建築物申報總價年息百分之十為限」，建築房屋之
      基地租金，依同法第105 條準用第97條規定，亦以不超過
      該土地申報價額年息10%為限。所謂土地價額，依同法施
      行法第25條規定，係指法定地價而言，又法定地價，依同
      法第148 條規定，係指土地所有權人依土地法所申報之地
      價，在平均地權條例施行區域，當係指土地所有權人於地
      政機關舉辦規定地價或重新規定地價之時，於公告申報地
      價期間內自行申報之地價而言。但依平均地權條例施行細
      則第21條規定，公有土地因免申報，以公告地價為申報地
      價。本件被上訴人主張黃凱汶、吳玲錦（迄108年8月27日
      ，見原審卷一第515頁）、黃韻昇應給付其占用系爭土地
      相當於租金之損害乙節。經查：吳玲錦於90年7月2日自黃
      己開受讓取得系爭房屋所有權，再於101年3月15日將系爭
      房屋出售予黃凱汶，黃凱汶於107年11月13日將系爭房屋
      互易讓與黃韻昇，另吳玲錦於109 年2 月25日將系爭增建
      物讓售與黃麗蓽，均如上述。又上訴人對於被上訴人不當
      得利請求，提出時效抗辯，因此被上訴人此部分請求，應
      自起訴時之108年4月29日回溯5年即103年3月30日起算，
      是吳玲錦迄108年8月27日，以系爭增建物占有系爭土地；
      黃凱汶自103年4月30日起至107年11月12日止，以系爭房
      屋占有系爭土地；黃韻昇自107年11月13日起至108年3月3
      1日，以系爭房屋占有系爭土地。再參照系爭土地各被占
      用地號歷來之公告地價（見原審卷一第29至35頁）。復
      審酌系爭房屋、增建物坐落於○○街旁，步行5 至10分
      鐘可抵公車站、傳統市場及附近學校，交通尚稱便利，商
      業發展適中，有勘驗筆錄、現場照片足參（見原審卷一第
      345 頁至第362 頁），有關系爭土地之位置、工商繁榮程
      度、系爭房屋占有面積、使用上之經濟價值、所受利益等
      一切情事，認被上訴人主張以土地申報地價（即公告地價
      ）週年利率10%計算相當於租金之不當得利，核屬過高，
      應以按該地價週年利率5%計算，較為允當。是被上訴人如
      原判決附表所示，主張黃韻昇應給付其1萬3,264元，並自
      108年4月1日起至同年8月27日止，按月給付2,884元，自1
      08年8月28日起至返還占用系爭房屋占用之土地之日止，
      按月給付4,706元；黃凱汶應給付22萬5,387元；吳玲錦應
      給付29萬3,319元之相當於租金之損害，應屬有據。上訴
      人雖以被上訴人出租土地通常按公告地價年利率2.5%至3%
      計算，卻請求以週年利率5%計算相當於租金之損害，顯然
      過高云云置辯。惟上訴人就被上訴人出租確實金額，並未
      舉證以實其說，本件既經斟酌系爭土地位置，工商業繁榮
      之程度，上訴人利用土地之經濟價值及所受利益等項，核
      以申報地價5%，應屬允當，上訴人該部分所辯，要非正當
      。黃凱汶辯稱其非系爭房屋現所有權人，被上訴人不得向
      其請求相當於租金之損害云云，惟黃凱汶既曾買受系爭房
      屋為所有權人如上述，即無法律上權源，享有系爭土地利
      益，上訴人依民法第179條規定，請求返還不當得利，並
      無不合，是項抗辯，要無足取。
五、綜上所述，被上訴人依民法第767條第1項前段、中段、第17
    9條規定，聲明請求：㈠黃韻昇拆除系爭房屋返還被上訴人所
    占用系爭土地部分，並給付被上訴人1萬3,264元，及自108
    年5月18日起算之法定遲延利息，且應自108年4月1日起至同
    年8月27日止，按月給付被上訴人2,884元，暨自同年月28日
    起至返還占用土地之日止，按月給付被上訴人4,706元；㈡黃
    麗蓽拆除系爭增建物返還被上訴人所占用系爭土地部分；㈢
    黃凱汶給付被上訴人22萬5,387元及自同年5月18日起算之法
    定遲延利息；㈣吳玲錦給付被上訴人29萬3,319元，及自同年
    月4日起算之法定遲延利息，為有理由，應予准許。原審為
    上訴人敗訴之判決，並無不合。上訴論旨指摘原判決此部分
    不當，求予廢棄改判，為無理由，應駁回上訴。
六、本件事證已臻明確，兩造其餘之攻擊或防禦方法及所用之證
    據，經本院斟酌後，認為均不足以影響本判決之結果，爰不
    逐一論列，附此敘明。
七、據上論結，本件上訴為無理由，依民事訴訟法第449條第1項
    、第78條、第85條第1項前段，判決如主文。
中　　華　　民　　國　　109 　年　　10　　月　　20　　日
                  民事第八庭    
                        審判長法  官  陳邦豪
                              法  官  胡芷瑜
                              法  官  古振暉
正本係照原本作成。
如不服本判決，應於收受送達後20日內向本院提出上訴書狀，其
未表明上訴理由者，應於提出上訴後20日內向本院補提理由書狀
（均須按他造當事人之人數附繕本）上訴時應提出委任律師或具
有律師資格之人之委任狀；委任有律師資格者，另應附具律師資
格證書及釋明委任人與受任人有民事訴訟法第466 條之1第1項但
書或第2項（詳附註）所定關係之釋明文書影本。如委任律師提
起上訴者，應一併繳納上訴審裁判費。
中　　華　　民　　國　　109 　年　　10　　月　　21　　日

   　　　　　　　　　　　　　 書記官  廖逸柔
附註：
民事訴訟法第466條之1（第1項、第2項）：
對於第二審判決上訴，上訴人應委任律師為訴訟代理人。但上訴
人或其法定代理人具有律師資格者，不在此限。
上訴人之配偶、三親等內之血親、二親等內之姻親，或上訴人為
法人、中央或地方機關時，其所屬專任人員具有律師資格並經法
院認為適當者，亦得為第三審訴訟代理人。